臺灣板橋地方法院刑事判決　　　　　　　99年度易字第3536號
公　訴　人　臺灣板橋地方法院檢察署檢察官
被　　　告　周英誠
　　　　　　周偉誠
上列被告等因重利案件，經檢察官提起公訴（99年度偵字第1839
8 號），本院判決如下：
    主  文
周英誠、周偉誠共同乘他人急迫貸以金錢，而取得與原本顯不相
當之重利，周偉誠累犯，各處有期徒刑月，如易科罰金，均以
新臺幣壹仟元折算壹日。扣案之行動電話支（含門號00000000
00號、0000000000號、0000000000號SIM 卡枚）、空白本票拾
紙、未扣案之羅熙鳳所簽發票面金額新臺幣拾貳萬元之本票壹
紙均沒收。
    事  實
一、周偉誠前因重利案件，經臺灣高雄地方法院以97年度審簡字
    第4920號判處有期徒刑5 月確定，已於民國98年2 月23日易
    科罰金執行完畢。仍不知悔改，與其弟周英誠共同基於重利
    之犯意聯絡，由周英誠以「富達融資楊副理」、「元富融資
    林副理」等名義，使用周英誠所有、門號為0000000000號、
    0000000000號、0000000000號等3 支行動電話，向不特定人
    發送可辦理小額貸款之簡訊，適羅熙鳳當時因經營鑰匙店，
    急迫需款，見上開簡訊內容後，即撥打電話與周英誠聯繫，
    周英誠、周偉誠乃於99年4 月間，在羅熙鳳所經營位於臺北
    縣三重市（現改制為新北市三重區，下同）自強路2 段55號
    店裡，貸予羅熙鳳新臺幣（下同）5 萬元（預扣第1 期利息
    7 千5 百元，實付4 萬2 千5 百元），約定每7 天為1 期，
    每期應付利息7 千5 百元（換算月利率約為60% ，年利率約
    為720%）；嗣羅熙鳳支付2 、3 期利息後，還清上開借款，
    隨即因擬遷移店面，急迫需款，再撥打電話與周英誠聯繫借
    款事宜，周英誠、周偉誠承前重利之接續犯意，於同年5 月
    間（起訴書誤載為3 月間），在羅熙鳳所經營之上址店裡，
    再貸予羅熙鳳6 萬元（預扣第1 期利息9 千元，實付5 萬1
    千元），仍約定每7 天為1 期，每期應付利息9 千元（換算
    月利率約為60% ，年利率約為720%），羅熙鳳並簽發票面金
    額12萬元之本票1 紙（未扣案）交由周英誠收執以資擔保，
    均由周英誠、周偉誠一同前往羅熙鳳所經營之上址店面附近
    ，向羅熙鳳收款，以此手法，取得與原本顯不相當之重利。
    嗣於99年6 月28日14時25分許，周偉誠駕駛車號6719-FG 號
    自用小客車，搭載周英誠，至臺北縣三重市○○路與重陽路
    口，向羅熙鳳收款之際，為警當場查獲，並扣得羅熙鳳已向
    周英誠交付之現金8 千元（已發還羅熙鳳）及周英誠所有、
    供其發送小額貸款簡訊及聯繫重利貸款事宜所用之行動電話
    3 支（含門號0000000000號、0000000000號、0000000000號
    SIM 卡3 枚）、供其預備讓借款人簽發以資擔保重利借款所
    用之空白本票13紙等物，始悉上情。
二、案經羅熙鳳訴由臺北縣（現改制為新北市）政府警察局三峽
    分局報請臺灣板橋地方法院檢察署檢察官偵查起訴。
    理  由
一、證據能力部分：按被告以外之人於審判外之言詞或書面陳述
    ，除法律有規定者外，不得作為證據，刑事訴訟法第159 條
    第1 項固定有明文。惟被告以外之人於審判外之陳述，雖不
    符同法第159 條之1 至之4 之規定，而經當事人於審判程序
    同意作為證據，法院審酌該言詞陳述或書面陳述作成時之情
    況，認為適當者，亦得為證據；當事人、代理人或辯護人於
    法院調查證據時，知有第159 條第1 項不得為證據之情形，
    而未於言詞辯論終結前聲明異議者，視為有前項之同意，此
    亦據同法第159 條之5 規定甚明。查本件被告、檢察官於本
    院準備程序中均未就證據能力提出爭執，且迄於言詞辯論終
    結前，亦未就本院所調查之證據主張有刑事訴訟法第159 條
    第1 項不得為證據之情形，應認均已同意得作為本案之證據
    。從而，下述證據資料縱有屬傳聞證據，且不符刑事訴訟法
    第159 條之1 至之4 之規定者，經本院審酌各該證據資料作
    成時之一切客觀情況，認無不適當之情事，均認有證據能力
    ，合先敘明。
二、訊據被告周英誠固坦承犯重利罪不諱，惟稱：本案係伊一人
    所為，與伊兄周偉誠無涉，周偉誠僅有駕車搭載伊去向告訴
    人羅熙鳳收款2 次，且不知伊係在從事重利犯罪云云。訊據
    被告周偉誠固坦承曾經駕車搭載周英誠前向羅熙鳳收款，但
    否認有犯重利罪，辯稱：伊沒有與羅熙鳳接觸，也沒有獲得
    利益，並無參與本案重利犯罪云云。經查：
  (一)被告周英誠曾經以「富達融資楊副理」、「元富融資林副理
    」等名義，使用其所有、門號為0000000000號、0000000000
    號、0000000000號等3 支行動電話，向不特定人發送可辦理
    小額貸款之簡訊，嗣告訴人羅熙鳳見上開簡訊內容、撥打電
    話與其聯繫之後，於99年4 月間，在羅熙鳳所經營位於臺北
    縣三重市○○路○ 段55號店裡，有貸予羅熙鳳5 萬元（預扣
    第1 期利息7 千5 百元，實付4 萬2 千5 百元），約定每7
    天為1 期，每期應付利息7 千5 百元（換算月利率約為60%
    ，年利率約為720%）；嗣羅熙鳳還清上開借款後，復於同年
    5 月間，在羅熙鳳所經營之上址店裡，再貸予羅熙鳳6 萬元
    （預扣第1 期利息9 千元，實付5 萬1 千元），仍約定每7
    天為1 期，每期應付利息9 千元（換算月利率約為60% ，年
    利率約為720%），羅熙鳳並有簽發本票以資擔保，迄於99年
    6 月28日14時25分許，向羅熙鳳收款之際，為警當場查獲等
    情，業據被告周英誠於本院準備程序時供承明確（見本院卷
    第20頁反面、第21頁），核與證人即告訴人羅熙鳳於本院審
    理時所證述之情節大致相合，且有行動電話3 支（含門號00
    00000000號、0000000000號、0000000000號SIM 卡3 枚）、
    空白本票13紙扣案可資佐證，並有贓物認領保管單1 紙（見
    偵卷第24頁）、簡訊內容翻拍照片9 幀（見偵卷第41至45頁
    ）附卷可稽，堪認屬實。
  (二)告訴人羅熙鳳於警詢及檢察官偵訊時雖僅提及其有借6 萬元
    借款1 筆，惟於本院審理時已證稱：（問：總共借了幾次？
    ）應該是2 次，第1 次有還清，後來有再借…警詢時是把2
    次借款合併一起陳述等語（見本院卷第69頁反面、第70頁）
    ，徵諸被告周英誠亦供承羅熙鳳確係借款2 筆，顯見羅熙鳳
    於警詢及檢察官偵訊時之指訴並不完全，自應以其於本院審
    理時之證述為可採。而就羅熙鳳先後2 次借款之時間，被告
    周英誠於本院準備程序時供稱：第1 次是99年4 月左右借旳
    ，第2 次是被警察查獲（即99年6 月28日）前1 個多月借的
    （見本院卷第20頁反面）。雖告訴人羅熙鳳於警詢時稱借款
    時間是99年3 月間，但也表明詳細時間忘記了（見偵卷第13
    頁），兼以其警詢之指訴內容並不完全，已如前述，則羅熙
    鳳當時所指借款時間是否完全正確？記憶是否清楚？洵屬有
    疑。嗣羅熙鳳於本院審理時證稱：（問：第1 次借多少錢？
    ）我不記得。（問：被告周英誠說他第1 次借妳5 萬元，預
    扣第1 期利息7 千5 百元，交給妳4 萬2 千5 百元，這筆是
    99年4 月借給妳，這1 筆妳有還，這筆利息是7 天1 期，每
    期利息7 千5 百元，是否如此？）是…（問：上開借款，妳
    借多久還清？）我利息好像付了2 、3 次就還清了，將近1
    個月還清。…（問：第2 次6 萬元是何時借的？）…我在99
    年5 月搬家，是在那時候跟被告借第2 次錢。…警詢時我只
    跟警察說第1 次借錢的時間，其他是警察幫我算的等語（見
    本院卷第69頁反面、第70頁、第71頁），堪認羅熙鳳就其先
    後2 次借款，雖能記憶其中第2 次借款係於99年5 月間所借
    （此部分與被告周英誠所供係在被警察查獲前1 個多月所借
    等語相符，自無疑義），惟就其第1 次借款之若干情節，羅
    熙鳳顯已不復記憶，僅記得係於支付2 、3 期利息後還清。
    考量被告周英誠係主動先向本院供承有貸款予羅熙鳳2 次，
    且所述第2 次借款時間亦與羅熙鳳之證述相符，衡情被告周
    英誠應不致將第1 次借款時間刻意為不實之陳述，此外復查
    無證據足認被告周英誠關於第1 次借款時間之陳述為虛偽，
    應認本案告訴人羅熙鳳係於99年4 月間借第1 筆5 萬元借款
    ，嗣於支付2 、3 期利息後，還清上開借款，再於同年5 月
    間借第2 筆6 萬元借款無訛。
  (三)證人即告訴人羅熙鳳於檢察官偵訊時具結證稱：都是被告周
    英誠、周偉誠2 人一起來收錢，1 個負責開車，1 個下車來
    跟我收錢等語（見偵卷第74頁）。復於本院審理時具結證述
    ：（問：第1 次借款，你都是跟被告周英誠接觸？）都是被
    告2 兄弟一起來。（問：所以你在借款時，談論本金多少、
    利息如何計算，都是跟他們兄弟一起談的？）是的，他們兄
    弟對於本金、利息都很清楚。…每次他們2 人（指被告2 人
    ）都是一起來向我收利息，從來沒有1 個人來收過。…（問
    ：何人把錢拿到鑰匙店給妳？）被告2 人都有來。（問：當
    時是何人跟妳講借款的事情？）…講的是被告周英誠，被告
    周偉誠在旁邊。…（問：被告2 人每次都是一起來跟妳收款
    ，是否如此？）是的，1 個會在車內，1 個在車外，我沒有
    看過其他人…（問：查獲當天，何人叫你進入車內？）是車
    外的人，就是被告周偉誠，我就進去。（問：被告周偉誠是
    否認得妳？）認得，因為他每次都來等語（見本院卷69頁反
    面至72頁反面）。據此，足認被告周偉誠自始至終均有參與
    本案重利犯行甚灼。徵諸本案為警查獲之時，被告周偉誠確
    實有駕車搭載周英誠前向告訴人羅熙鳳收款無訛，為被告周
    偉誠供認在卷，可見羅熙鳳之指證屬實。蓋被告周偉誠先前
    即曾因犯重利罪，經法院判處罪刑在案，此有臺灣高等法院
    被告前案紀錄表可考，且其身為被告周英誠之胞兄，於本院
    準備程序時表明知悉其弟即被告周英誠有在放高利貸給別人
    ，亦知悉被告周英誠當時係要向人收款，竟然謂無法預見被
    告周英誠是要去收高利貸的錢云云（見本院卷第21頁正、反
    面），所述顯與常情乖違，已見其虛。倘被告周偉誠並無參
    與本案重利犯行，何以駕車搭載被告周英誠前向羅熙鳳收款
    ？羅熙鳳與被告周偉誠並無仇隙，倘被告周偉誠確無參與，
    僅偶然駕車搭載被告周英誠而已，被告周英誠既已為警查獲
    ，羅熙鳳豈有甘冒偽證罪責，再任意設詞誣陷被告周偉誠之
    理？在在顯示羅熙鳳上開證述並非子虛，而值採信。被告周
    偉誠空言否認，洵係畏罪卸責之詞；而被告周英誠所謂本案
    係伊一人所為，與周偉誠無涉云云，則在迴護胞兄，均不足
    採。
  (四)告訴人羅熙鳳當時係因經營鑰匙店，急迫需款，見被告周英
    誠發送之借款訊息後，始與被告周英誠聯繫第1 次借款事宜
    ；嗣因擬遷移店面，急迫需款，再撥打電話與被告周英誠聯
    繫第2 次借款事宜等情，均據羅熙鳳於本院審理時結證屬實
    （見本院卷第71頁正、反面）。被告2 人趁告訴人羅熙鳳之
    急迫情況，貸以金錢，約定之借款利率換算月利率約為60 %
    ，年利率約為720%，洵屬重利無疑。再者，羅熙鳳向被告2
    人借款6 萬元（即第2 筆借款）之時，有簽發票面金額12萬
    元之本票1 紙乙節，為羅熙鳳於警詢時指訴明確（見偵卷第
    14頁），且為被告周英誠坦認在卷（見偵院卷第81頁），足
    堪認定。
  (五)綜上所述，本案事證已臻明確，被告2 人之犯行均堪認定，
    應依法論科。
三、核被告周英誠、周偉誠所為，均係犯刑法第344 條之重利罪
    。就上揭犯行，被告2 人有犯意聯絡及行為分擔，均為共同
    正犯。被告2 人於密切接近之時、地，接續2 次貸與金錢予
    同一告訴人羅熙鳳，侵害同一法益，各舉動之獨立性極為薄
    弱，依一般社會健全觀念，難以強行分離，應係基於單一犯
    意接續所為，為接續犯，僅成立一罪。起訴書之犯罪事實欄
    固漏論羅熙鳳第1 次所借之5 萬元部分，惟與其他部分既有
    接續犯之一罪關係，自為起訴效力所及，本院應併予審究。
    又被告周偉誠前因重利案件，經臺灣高雄地方法院以97年度
    審簡字第4920號判處有期徒刑5 月確定，已於98年2 月23日
    易科罰金執行完畢等情，有臺灣高等法院被告前案紀錄表可
    考，其於有期徒刑執行完畢後5 年以內，故意再犯本件有期
    徒刑以上之罪，為累犯，應依刑法第47條第1 項規定加重其
    刑。爰審酌被告2 人不思以正當途徑賺取金錢，竟趁告訴人
    急迫需錢之際，貸與金錢以攫取重利，其分工情形係以被告
    周英誠為首、被告周偉誠為副，兼衡渠2 人之素行狀況、犯
    罪之動機、目的、手段、所得不法利益之數額，被告周偉誠
    飾詞卸責，被告周英誠雖坦承犯罪，然竟謊稱係個人所為而
    與周偉誠無涉云云，均難認有真誠悔意等一切情狀，分別量
    處如主文所示之刑，並均諭知如易科罰金之折算標準，以示
    懲儆。扣案之行動電話3 支（含門號0000000000號、000000
    0000號、0000000000號SIM 卡3 枚）、空白本票13紙，皆屬
    被告周英誠所有，其中行動電話係供其發送小額貸款簡訊及
    聯繫重利貸款事宜所用、空白本票則係供其預備讓借款人簽
    發以資擔保重利借款所用之物，均據被告周英誠供承不諱，
    爰均依刑法第38條第1 項第2 款規定諭知沒收。至於告訴人
    羅熙鳳第2 次借款6 萬元所簽發票面金額12萬元之本票1 紙
    ，為被告2 人犯本案重利罪所得之物，尚未扣案，被告周英
    誠於99年6 月28日為警查獲當日，其於警詢時謂：本票已經
    銷毀云云（見偵卷第7 頁）；詎於本院準備程序時改稱：本
    案被警察查獲後就丟掉云云（見本院卷第21頁），顯然相歧
    ，所述不足盡信，且無證據堪認上開本票確已滅失而不復存
    在，本院認仍有宣告沒收之必要，爰依刑法第38條第1 項第
    3 款規定諭知沒收之。至於本案查獲時，另扣得之現金16萬
    8 千元、門號0000000000號、0000000000號行動電話2 支等
    物，因無證據足認與本案有何關連，爰均不予宣告沒收，附
    此敘明。
據上論斷，應依刑事訴訟法第299 條第1 項前段，刑法第28條、
第344 條、第47條第1 項、第41條第1 項前段、第38條第1 項第
2 款、第3 款、刑法施行法第1 條之1 ，判決如主文。
本案經檢察官陳旭華到庭執行職務。
中    華    民    國   100    年    6     月    3     日
                  刑事第九庭    法  官  朱嘉川
以上正本證明與原本無異。
如不服本判決應於收受送達後10日內向本院提出上訴書狀，並應
敘述具體理由；其未敘述上訴理由者，應於上訴期間屆滿後20日
內向本院補提理由書（均須按他造當事人之人數附繕本）「切勿
逕送上級法院」。
                                書記官  林伶芳
中    華    民    國   100    年    6     月    7     日
附錄本案論罪科刑法條全文：
中華民國刑法第344 條：
乘他人急迫、輕率或無經驗貸以金錢或其他物品，而取得與原本
顯不相當之重利者，處1 年以下有期徒刑、拘役或科或併科1 千
元以下罰金。